臺灣臺北地方法院民事判決　　　　　　100年度簡上字第272號
上　訴　人　林忠宏
訴訟代理人　邱群傑律師
複代理人　　許卓敏律師
被上訴人　　黃裕倉
　　　　　　　　　　　　4號1樓
上列當事人間請求給付票款事件，上訴人對於中華民國100年4月
29日本院臺北簡易庭100年度北簡字第513號第一審判決提起上訴
，經本院於100年8月17日言詞辯論終結，判決如下：
    主  文
上訴駁回。
第二審訴訟費用由上訴人負擔。
    事實及理由
一、上訴人主張：
(一)起訴主張：上訴人持有被上訴人簽發如附表所示之支票10紙
    ，金額共計新臺幣（下同）2,200,000元（下稱系爭支票）
    ，未料屆期提示均無法兌現，雖屢經上訴人催促給付票款，
    被告迄未付款。而系爭支票原因關係均為借款，係被上訴人
    之妻薛恩育偕同被上訴人前來借款時所交付。為此，爰依票
    據之法律關係請求被告給付票款等情，並聲明：被上訴人應
    給付2,200,000元及自到期日（如附表所示之利息起算日）
    起至清償日止，按年息5%計算之利息。
(二)二審補充：本件上訴人請求被上訴人給付系爭支票票款，本
    無須就原因關係之存在負舉證之責，而被上訴人就簽發支票
    之原因關係提出抗辯，則應由被上訴人舉證抗辯事由之存否
    。上訴人雖曾提及系爭票據之原因關係為借貸，惟該借貸事
    實係存於上訴人與訴外人薛恩育間，非存於票據關係之直接
    當事人即上訴人與被上訴人間，上訴人既未就系爭支票之原
    因關係為主張，自毋庸舉證證明借貸事實存在。是以，原審
    以上訴人無法證明系爭票據之原因關係存在而為不利上訴人
    之判決，舉證責任之分配顯有違誤。
二、被上訴人則以：系爭支票非由被上訴人簽發，支票上印章雖
    為其所有但非其所蓋，支票上字跡亦非被上訴人所寫。又被
    上訴人未向上訴人借款或陪同薛恩育前去借款，更未曾收到
    上訴人給付之款項。系爭支票應係薛恩育交付予上訴人，而
    自99年6月14日薛恩育離家起，被上訴人即與薛恩育分居，
    被上訴人雖曾授權薛恩育使用其票據，惟限於用以支付廠商
    貨款，然系爭支票係於被上訴人不知情之情況下，薛恩育投
    資上訴人之燒餅店所開立，非屬被上訴人同意薛恩育使用票
    據之範圍，何況燒餅店已頂讓給別人。再者，因被上訴人戶
    頭已無存款，系爭支票無法兌現，上訴人則要薛恩育提供被
    上訴人房屋之所有權狀，更冒用被上訴人名義設定抵押，此
    部分另由刑事案件偵查等語，資為抗辯，並聲明：上訴人之
    訴駁回。
三、原審對於上訴人之請求，判決上訴人全部敗訴，上訴人不服
    ，提起上訴，並聲明：(一)原判決廢棄；(二)被上訴人應給
    付上訴人2,200,000元，及自到期日（如附表所示之利息起
    算日）起至清償日止，按年息5%計算之利息。被上訴人則聲
    明：上訴駁回。
四、兩造不爭執事項
(一)被上訴人持有上訴人所簽發如附表所示之支票10紙，面額共
    2,200,000元，經上訴人提示系爭支票，均因存款不足而退
    票。（本院99年司促字第28804號卷第4頁至第13頁）
(二)系爭支票上發票人即被上訴人之印文為真正。
五、得心證之理由
(一)系爭支票是否被上訴人授權薛恩育簽發？
  1.按當事人主張有利於己之事實者，就其事實有舉證之責任，
    民事訴訟法第277條本文定有明文。次按票據行為，為不要
    因行為，執票人不負證明關於給付之原因之責任，如票據債
    務人主張執票人取得票據出於惡意或詐欺時，則應由該債務
    人負舉證之責。文書內印章及作押既均屬真正，雖由他人代
    為立據而除有確切反證外，自應推定為本人授權行為，如主
    張印章被盜用應負舉證責任（最高法院64年台上字第1540號
    判例、95年度台上字第2943號判決意旨參照）。本件上訴人
    請求被上訴人給付票款，本應就系爭支票是否為被上訴人所
    作成一事負舉證責任，然被上訴人既不否認系爭支票上所蓋
    之印章確為其所有，惟抗辯係由其妻薛恩育未經其授權所蓋
    等語，依上開見解意旨，應由被上訴人就系爭支票上印章確
    為他人所盜蓋等事負舉證之責。
  2.被上訴人抗辯系爭支票為其妻薛恩育逾越其授權範圍所開立
    ，未同意薛恩育以其支票支付燒餅店開銷乙節，雖經證人薛
    恩育於原審100年3月8日言詞辯論時證述：系爭支票為伊開
    立時，被上訴人不知情，亦未同意伊之開票行為等語。惟被
    上訴人前確有授權薛恩育使用其印章及支票之事實，為其所
    自承，參以薛恩育前曾開立之多紙被告支票，分別於98 年
    12月至99年4月間兌付等情，有支票明細及兌付記錄在卷可
    佐，觀諸該多紙支票開立時間、兌付時間，與本件系爭支票
    之開立、兌付時間甚近，並多有重疊，且該多紙支票開立金
    額與本件系爭支票之開立金額亦有相同者，如被告未同意亦
    未授權薛恩育使用其支票，應不至於長時間均未發現此情而
    不及採取防免措施。況薛恩育與被上訴人為密切之夫妻關係
    ，非無藉己證述承擔債務而使被告脫免責任之可能，尚難僅
    憑薛恩育上開證詞，即遽認被上訴人對系爭支票之開立係不
    同意且不知情。
  3.再按由自己之行為表示以代理權授與他人，或知他人表示為
    其代理人而不為反對之表示者，依民法第169條之規定，對
    於第三人應負授權人之責任。查本件被上訴人既有持續將其
    支票、印章授權予薛恩育使用之情形，並經薛恩育多次開立
    交付予上訴人，縱可認系爭支票確為薛恩育逾越授權所開立
    ，被上訴人亦應就系爭支票負授權人之責。綜上，被上訴人
    抗辯系爭支票非其所簽發一節，自非有理。
(二)被上訴人抗辯其未向上訴人借款，上訴人亦未交付借款，票
    據之原因關係不存在，故上訴人不得求給付票款，有無理由
    ？
  1.按票據為無因證券，票據債權人就其取得票據之原因，固不
    負證明之責任，惟執票人如主張票據係發票人向其借款而簽
    發交付，而發票人抗辯未收受借款，消費借貸並未成立，則
    就借款已交付之事實，自應由執票人負舉證責任（最高法院
    82年度台上字第3202號、89年度台上字第85號、89年度台上
    字第505號判決意旨參照）。上訴人既主張系爭支票原因關
    係為借款等語，被上訴人抗辯其與薛恩育並未向上訴人借貸
    、借款未交付乙情，故應由上訴人就借款已交付之事實負舉
    證責任。
  2.經查，上訴人主張：系爭支票原因關係均為借款，是被上訴
    人與薛恩育一起借款，伊係分多次交付現金予被上訴人或薛
    恩育，系爭支票並非用以支付燒餅店支出等節，為被上訴人
    所否認，且證人薛恩育於原審100年3月8日言詞辯論時證稱
    ：從未向上訴人借過錢，交付系爭支票係用以支付燒餅店開
    支等語，復經上訴人自承未有任何證據可為證明等語，揆諸
    前揭舉證責任分配原則，自無從為有利上訴人之認定。是被
    上訴人抗辯兩造間就系爭支票之原因關係不存在、上訴人未
    交付借款等情，應為可採，從而，上訴人依票據之法律關係
    ，請求被上訴人給付票款2,200,000元，併請求系爭支票各
    自附表利息起算日起至清償日止按年息5％計算之利息等節
    ，即為無理由。
(三)綜上所述，上訴人仍執前詞提起上訴，請求被上訴人給付票
    款2,200, 000元，併請求系爭支票各自附表利息起算日起至
    清償日止按年息5％計算之利息而提起上訴，應屬無據。原
    審判命上訴人請求無理由，予以駁回，經核於法均無違誤。
    上訴意旨執詞指摘原判決不當，求予廢棄改判，非有理由，
    應予駁回。
六、因本件事證已臻明確，兩造其餘主張陳述及所提之證據，經
    本院斟酌後，認與判決結果不生影響，均毋庸再予論述，附
    此敘明。
七、據上論結，本件上訴為無理由，依民事訴訟法第436條之1第
    3項、第449條第1項、第78條，判決如主文。
中    華    民    國   100    年    8     月    31    日
                  民事第五庭   審判長法  官  薛中興
                                     法  官  宣玉華
                                     法  官  羅月君
以上正本係照原本作成。
本件不得再上訴。
中    華    民    國   100    年    8     月    31    日
                                     書記官  王文心
┌────────────────────────────┐
│附表：                                                  │
├──┬─────┬──────┬──────┬─────┤
│編號│  金額    │   發票日   │利息起算日  │支票號碼  │
├──┼─────┼──────┼──────┼─────┤
│001 │200,000元 │99年1月3日  │99年6月24日 │BU0000000 │
├──┼─────┼──────┼──────┼─────┤
│002 │400,000元 │99年1月22日 │99年8月27日 │BU0000000 │
├──┼─────┼──────┼──────┼─────┤
│003 │400,000元 │99年1月22日 │99年8月27日 │BU0000000 │
├──┼─────┼──────┼──────┼─────┤
│004 │200,000元 │99年3月3日  │99年8月27日 │BU0000000 │
├──┼─────┼──────┼──────┼─────┤
│005 │300,000元 │99年6月5日  │99年8月27日 │BU0000000 │
├──┼─────┼──────┼──────┼─────┤
│006 │100,000元 │99年6月20日 │99年6月28日 │BU0000000 │
├──┼─────┼──────┼──────┼─────┤
│007 │300,000元 │99年6月30日 │99年8月27日 │BU0000000 │
├──┼─────┼──────┼──────┼─────┤
│008 │100,000元 │99年7月20日 │99年8月27日 │BU0000000 │
├──┼─────┼──────┼──────┼─────┤
│009 │100,000元 │99年8月20日 │99年8月24日 │BU0000000 │
├──┼─────┼──────┼──────┼─────┤
│010 │100,000元 │99年9月20日 │99年11月15日│BU0000000 │
└──┴─────┴──────┴──────┴─────┘